【裁判字號】    93,重上更(一),152
【裁判日期】    950418
【裁判案由】    塗銷土地抵押權登記等
【裁判全文】
臺灣高等法院民事判決             93年度重上更(一)字第152號
上  訴  人  丁○○○
訴訟代理人  廖忠信律師
被上  訴人  甲○○
訴訟代理人  林天財  律師
複代  理人  蕭元亮  律師
上列當事人間塗銷土地抵押權登記等事件，上訴人對於中華民國
89年10月2日台灣板橋地方法院87年度重訴字第220號第一審判決
提起上訴，並為訴之追加，經最高法院第一次發回更審，本院於
95 年4月4日言詞辯論終結，判決如下：
    主      文
上訴及追加之訴均駁回。
第二審及追加之訴暨發回前第三審訴訟費用由上訴人負擔。
    事實及理由
甲、程序方面：
    按在第二審為訴之變更或追加，非經他造同意，不得為之，
    但有第255條第1項第 2款：請求之基礎事實同一者，不在此
    限，民事訴訟法第446條第1項、第255條第1項第 2款，分別
    定有明文。本件上訴人於本院追加聲明，求為上訴人所有坐
    落台北縣五股鄉○○地○段蓬萊坑小段如原判決附表所示11
    筆土地應有部分（下稱系爭土地），以被上訴人為權利人所
    設定之新台幣（下同）1,50 0萬元之最高限額抵押權登記，
    應予塗銷。核與原訴之聲明係屬請求之基礎事實同一，依上
    開規定，無須被上訴人之同意，應予准許。
乙、實體部分：
一、上訴人起訴主張：(一)伊所有系爭土地，從未設定任何抵押權
    登記，詎於民國（下同）87年 5月間，接獲原法院87年度拍
    字第1682號民事裁定，准予將系爭土地拍賣云云，始知悉系
    爭土地業經他人擅行違法設定抵押擔保，經聲請閱卷及向台
    北縣新莊地政事務所聲請系爭土地登記簿謄本，赫然發現系
    爭土地於85年 7月24日業經原審共同被告士新開發股份有限
    公司（下稱士新公司）、 被上訴人甲○○分別設定500萬元
    、1,500萬元之最高限額抵押權登記 ，惟聲請拍賣系爭土地
    之被上訴人其聲請狀所附之本票及同意書，並非伊所簽發，
    另抵押權設定契約書、他項權利變更契約書亦非伊所訂立，
    全係伊之媳婦乙○○所偽造，乙○○未經伊之同意及授權，
    利用其保管伊所有系爭土地所有權狀及印鑑章之機會，擅自
    偽簽伊之簽名簽發本票，又冒用伊之名義偽造伊同意提供系
    爭土地設定抵押權之同意書及抵押權設定契約書，並持此等
    偽造文件，分別設定抵押權予士新公司及被上訴人，而乙○
    ○上開偽造文書犯行，業經法院判處罪刑在案，伊實係不知
    情之被害人。(二)系爭土地為伊與兄弟姊妹所共有，並由全體
    共有人立有共有土地處分協議書，伊不得擅自處分，自不可
    能於系爭土地為抵押權之設定。(三)又伊根本不知有所謂綠色
    企業有限公司，更從未簽發任何該公司之支票，被上訴人以
    伊為義務人，就系爭土地所設定之最高限額抵押權登記，不
    僅毫無事實根據，更涉有偽造文書罪嫌，嚴重損害伊之權益
    。(四)乙○○一再否認積欠陳月麗及士新公司任何債務，被上
    訴人就此亦從未舉證加以證明，而伊與上訴人間又無債權債
    務關係，據此，系爭抵押權所擔保之債權即屬不存在，為此
    提起本件訴訟。爰聲明：(1)確認原審共同被告士新公司對系
    爭土地所設定500萬元之最高限額抵押權 ，及所擔保之債權
    均不存在。(2)確認被上訴人甲○○對伊所有系爭土地所設定
    1,500萬元之最高限額抵押權，及所擔保之債權均不存在。
二、被上訴人則以：(一)上訴人之媳乙○○自82、83年間起，陸續
    向伊之妻陳月麗調換現金週轉，並於85年3月 7日以1,500萬
    元受讓陳月麗持有之富翔汽車企業有限公司（下稱富翔公司
    ）股份，約定前開價款以 1年期限付清，陳月麗為求股權出
    售後能確保取得價款，要求乙○○提供有力之保證，因當時
    乙○○積欠陳月麗之股金及借款合計為2,000萬元 ，乙○○
    遂開具一紙面額為2,000萬元之本票交付伊 ，並由其婆婆即
    上訴人簽名為共同發票人，嗣陳月麗將上開債權轉讓予伊出
    面處理，上訴人乃於85年5月15日提供系爭土地為伊設定2,0
    00萬元之最高限額抵押權，且伊為第 1順位抵押權人。嗣於
    上訴人要求下，伊於同年7月 9日同意減縮500萬元之抵押權
    設定登記， 而由上訴人另設定500萬元之抵押權予士新公司
    ，且士新公司為第2順位抵押權人，又於同年7月17日再經協
    議，伊將第第1順位抵押權讓予士新公司，而成為第2順位抵
    押權人，上訴人對於上情知之甚詳，其顯係以乙○○為傳達
    意思機關，系爭抵押權之設定登記為有效。(二)又縱認上訴人
    並無同意本件最高額抵押權之設定，然上訴人既將印鑑、土
    地所有權狀等物交與乙○○保管使用，其行為已構成表見代
    理，上訴人亦應負表見代理人之責任。(三)上訴人所請求確認
    之系爭土地抵押權及該抵押權所擔保乙○○積欠 伊2,000萬
    元中之1,500萬元債權，雖經伊於86年9月25日將之轉讓與給
    訴外人王懷南，並已通知上訴人在案，然債權轉讓後，台北
    縣新莊地政事務所認為王懷南無法取得債務人及擔保物權人
    之同意，無法辦理抵押權移轉登記，造成王懷南之權益受損
    ，伊乃於87年 3月10日與王懷南簽定債權協議，由王懷南將
    受讓乙○○1,500萬元之債權及系爭抵押權再轉讓予伊 ，伊
    自得基於抵押權人地位聲請法院拍賣系爭土地等語，資為抗
    辯。
三、原審判決駁回上訴人之訴，上訴人不服，對被上訴人甲○○
    提起上訴（上訴人對士新公司部分，並未聲明不服，此部分
    已告確定），並於本院聲明：(一)原判決關於駁回上訴人在第
    一審確認被上訴人對上訴人所有系爭土地所設定1,500萬 元
    之最高限額抵押權，及所擔保之債權均不存在部分之訴與命
    負擔該部分訴訟費用之裁判均廢棄。(二)右廢棄部分，確認被
    上訴人對上訴人所有系爭土地所設定1,500萬 元之最高限額
    抵押權；及所擔保之債權均不存在。並於本院前審追加聲明
    為： 上訴人所有系爭土地以被上訴人為權利人所設定1,500
    萬元之最高限額抵押權登記，應予塗銷。被上訴人則聲明：
    上訴及追加之訴均駁回。本院前審判決駁回上訴人之上訴及
    追加之訴，上訴人不服，提起第三審上訴，經最高法院判決
    廢棄本院前審判決，發回本院。上訴人於本院聲明：(一)原判
    決除確定部分外，其餘不利於上訴人部分均廢棄。(二)上開廢
    棄部分，確認上訴人就系爭土地於85年 5月16日設定予被上
    訴人最高限額1,500萬元之抵押權 ，及該抵押權所擔保之債
    權均不存在。(三)被上訴人應將上訴人所有系爭土地於85年 5
    月15日經台北縣新莊地政事務所以莊登字第036523號所為最
    高限額1,500萬元之抵押權設定登記予以塗銷 。被上訴人則
    聲明：上訴駁回。
四、兩造不爭執之事項：(一)系爭土地於85年 7月24日經士新公司
    、被上訴人分別設定500萬元、1,500萬元之最高限額抵押權
    登記。(二)兩造間已無任何債權債務關係。(三)上訴人將其所有
    之系爭土地所有權狀、印鑑章交予其媳婦乙○○保管。
五、本件上訴人主張：系爭土地係伊所有，從未設定任何抵押權
    登記，詎於87年 5月間，接獲原審法院87年度拍字第1682號
    民事裁定，准予將系爭土地拍賣云云，伊始知悉系爭土地，
    業經他人擅行違法設定抵押擔保，經聲請閱卷及向台北縣新
    莊地政事務所聲請系爭抵押物登記簿謄本，赫然發現，伊所
    有系爭土地，於85年7月24日，業經士新公司、被上訴人分
    別設定500萬元、1,500萬元之最高限額抵押權登記。惟聲請
    拍賣系爭土地之被上訴人其聲請狀所附之本票及同意書，並
    非伊所簽發，另抵押權設定契約書、他項權利變更契約書亦
    非伊所訂立，全係伊之媳婦乙○○所偽造，伊實係不知情之
    被害人，被上訴人以伊為義務人，就本件系爭土地設定最高
    限額抵押權登記，嚴重損及伊之權益，又伊之媳婦乙○○從
    未積欠被上訴人任何債務，系爭抵押權所擔保之債權即屬不
    存在，為此提起本件訴訟，請求確認被上訴人對伊所有系爭
    土地所設定1,500萬元之最高限額抵押權 ，及所擔保之債權
    均不存在，及求為伊所有系爭土地以被上訴人為權利人所設
    定之1,50 0萬元之最高限額抵押權登記，應予塗銷。然此為
    被上訴人所否認，並上開情詞置辯，是以本件應審酌者厥為
    ：(一)本件乙○○有無積欠被上訴人2,000萬元之債務 ？(二)上
    訴人有無同意乙○○設定系爭抵押權登記？若其未同意，惟
    其將土地所有權狀及印鑑章交予乙○○保管之事實，有無表
    見代理之適用？茲分述如下？
(一)、本件乙○○有無積欠被上訴人2,000萬元之債務？
(1)、本件兩造間已無何債務債務關係，為兩造所不爭執，而上訴
    人所爭執者為乙○○是否有積欠被上訴人2,000萬元 之債務
    ，是其所請求確認抵押權所擔保債權不存在，顯係指此部分
    之債權而言，合先敘明。
(2)、上訴人主張：乙○○並未積欠被上訴人任何債務，被上訴人
    就此亦未能舉證證明，是本件最高限額額抵押權所擔保之債
    權並不存在云云。
(3)、經查，被上訴人之妻陳月麗於85年3月7日，將富翔公司股權
    以1,250萬元轉讓予乙○○之事實 ，已據被上訴人指陳明確
    ，並有股權轉讓契約書附卷可稽（原審卷第71頁─第72頁）
    ，而該股權轉讓契約書係在證人黃淑芬律師見證下所簽立，
    亦據證人黃淑芬證述屬實（本院重上更(一)卷第68頁），堪認
    為真實，可知乙○○確曾向陳月麗購買富翔公司之股權，因
    而積欠陳月麗1,250萬元股權轉讓之債務，應無疑義。
(4)、而陳月麗將富翔公司股權轉讓予乙○○時，雙方約定前開價
    款以1年期限付清，然經過1年以後，乙○○並未付清所積欠
    股款債務，陳月麗乃於86年3月18日以台北郵局北局第5支局
    第 715號存證信函催告乙○○還款，乙○○收受該信函後隨
    即以台北西松郵局第 474號存證信函回覆：「一、…有關雙
    方於85年3月7日訂定之富翔汽車企業有限公司產權轉讓一事
    …。二、本公司於85年7月3日遭台北縣政府強力拆除…瓦斯
    轉換器至今因市場關係未予出售…同意由丁○○○女士提供
    五股鄉11筆土地設定抵押權…。三、盼陳女士在債權無虞之
    下，再予寬宥時日…」。有上開存證信函附卷可稽（本院重
    上更(一)卷(二)第74頁─第77頁），由上開信函，可知乙○○亦
    承認雙方曾有轉讓富翔公司之股權一事，是被上訴人抗辯乙
    ○○有受讓富翔公司股權之事實，應係屬實而足採信。
(5)、又乙○○與陳月麗簽立股權轉讓契約書後，又另簽發票面金
    額2,000萬元之本票 1紙交由陳月麗收執，此有本票1紙在卷
    可稽（原審卷第73頁），足以證明乙○○除上開債務外，連
    同陸續產生之借款債務， 其所積欠陳月麗之債務已達2,000
    萬元，否則若其僅積欠股款1,250萬元 ，為何不簽發相同金
    額之本票，卻反而簽發票面金額2,000萬元之票據 ！可見被
    上訴人抗辯乙○○所積欠之債務已達2,000萬元 ，應屬可採
    。
(6)、上訴人於85年 3月15日至第一商業銀行永和分行以綠色企業
    有限公司之董事之身分簽訂支票存款開戶申請及往來約定書
    、支票存款戶聲明書等文件，業據其自承在卷（本院重上卷
    第 212頁），核與證人高淑珍所證：…開戶時一定要核對開
    戶人的身分證、公司執照等資料，如是公司負責人還要親自
    到場簽名等情相符（本院重上卷第 179頁），並有支票存款
    開戶申請及往來約定書、支票存款戶聲明書、支票存款戶徵
    信開戶查詢單等文件在卷可稽（本院重上卷第214頁─第216
    頁），足見被上訴人係綠色企業有限公司之負責人無誤，其
    主張不知有綠色企業有限公司之事實，顯非可信。而查上訴
    人曾於85年7月10日及同年8月10日以綠色企業有限公司名義
    為乙○○上開債務簽發支付利息之支票各15萬元 2紙予陳月
    麗，此有該支票 2紙附卷足憑（原審卷第145頁、第146頁）
    。上訴人雖否認有簽發該 2紙支票，惟其係綠色企業有限公
    司負責人，該 2紙支票均蓋有公司及其個人印章，其個人印
    章復與其開戶時所蓋之印章相符，且上訴人又未能指出該 2
    紙支票係何人所偽造，自應認係其以公司負責人名義所簽發
    無誤，又被上訴人與綠色企業有限公司並無何業務往來或存
    有債務關係，足見該等支票係為支付乙○○積欠債務所生之
    利息，已無疑義；本件乙○○若無上開債務，上訴人為何以
    綠色企業有限公司負責人身分簽發上開支票交由予被上訴人
    收執？ 益證乙○○確有積欠被上訴人2,000萬元債務之事實
    。
(7)、又陳月麗將上開債權轉讓予其夫即被上訴人後，被上訴人於
    86年 9月25日將其對乙○○之2,000萬元中之1,500萬元連同
    抵押權轉讓予訴外人王懷南，被上訴人乃於86年 9月26日以
    台北光武郵局存證信函通知乙○○，該存證信函經寄送至桃
    園縣龜山鄉長庚醫護社區 314號，由社區駐警室收受，而前
    開存證信函業經社區駐警室轉交予乙○○之夫丙○○簽收等
    情，有上開存證信函、回執及長庚北區管理處林口管理課包
    裹及掛號函件登記表在卷可稽（原審卷第20頁─21頁、第79
    頁）。若乙○○未積欠上開債務，為何其收受債務讓與通知
    後，並未表示異議？ 足見其等確有存有2,000萬元之債務無
    訛。又王懷南因無法取得債務人及擔保物提供人之同意，台
    北縣新莊地政事務所乃拒絕辦理抵押權移轉登記，此有台北
    縣新莊地政事務所土地登記案件補正通知書在卷可稽（本院
    重上更(一)卷(二)第 179頁），王懷南既不能取得抵押權之設定
    登記，其權益無法受到保障，乃於87年 3月10日與被上訴人
    簽訂債權協議，將其原先受讓被上訴人對債務人乙○○之1,
    500萬元 債權及上訴人為擔保上開債權所設定之最高限額抵
    押權再轉讓予被上訴人，有債權協議書在卷可稽（本院重上
    更(一)卷(二)第 180頁），此亦係被上訴人嗣後仍以抵押權人聲
    請原法院拍賣系爭土地之原因。
(8)、綜上，上訴人主張乙○○並未積欠被上訴人任何債務，本件
    最高限額抵押權所擔保之債權並不存在云云，應無可取。
(二)、本件上訴人有無同意乙○○設定系爭抵押權登記？若未同意
    ，上訴人將土地所有權狀、印鑑交予乙○○保管之事實，有
    無表見代理之適用？
(1)、上訴人主張：伊僅將系爭土地所有權狀及印鑑章交予乙○○
    保管，但並無同意乙○○設定系爭最高限額抵押，且乙○○
    私自使用伊權狀、印鑑設定最高限額抵押權之行為，亦經法
    院判決有罪確定，可見設定抵押權係乙○○個人所為，與伊
    無關，伊不必負責云云。
(2)、經查：證人王懷南證稱：…85年我開始向甲○○夫婦索討，
    柯氏夫婦說等其將其投資汽車公司之股份出賣後再還我，但
    我仍未拿到錢，原告丁○○○之家有提供不動產設定給甲○
    ○，我也怕柯氏夫婦騙錢，我當場在柯家打電話給原告本人
    ，原告說的確有提供不動產給柯之情事，86年柯將其債權讓
    與我，我還請律師以律師函通知原告，原告均未表示意見，
    直至拍賣時。我向原告索討時，原告還表示有不動產設定，
    還怕什麼等語（原審卷第116頁─第117頁），核與證人陳月
    麗所述：我們把汽車公司股權賣給乙○○時，原告也是股東
    之一，而抵押權設定時，我有與原告本人通電話，原告說他
    會等抵押權辦好再去美國，當時王懷南也在場…等語相符合
    （原審卷第 117頁反面）。陳月麗將富翔公司股權轉讓予乙
    ○○後，上訴人亦成為股東之一，此有富翔公司股東名簿在
    卷可稽（原審卷第22頁），陳月麗與乙○○就富翔公司股權
    之轉讓，本應以現金交易之方式為之，然因乙○○一時提不
    出現款，陳月麗遂答應以 1年之期限讓乙○○付清價款，此
    觀之由陳月麗於86年3月18日所寄發台北郵局北局第5支局第
    715號存證信函及乙○○以台北西松郵局第474號所回覆之存
    證信函即明（本院院重上更(一)卷第74頁─第77頁），乙○○
    既無現金可支應，而上開交易金額高達1,250萬元 ，連同以
    前之債務計2,000萬元 ，依一般交易常規，陳月麗自不可能
    在無何確實擔保之情況下，即貿然與乙○○簽訂股權轉讓契
    約書。又以土地設定抵押權乃市埸交易常見之作法，且係對
    債權人最有保障之方式，上訴人於此種情況下，乃提供系爭
    土地設定抵押權登記，並不違反常情，是證人王懷南、陳月
    麗證稱上訴人當時有承認提供不動產設定抵押權一節，堪予
    採信。
(3)、陳月麗曾於86年 9月26日以台北光武郵局存證信函通知乙○
    ○及上訴人有關乙○○所積欠之債務中之1,500萬元 及上訴
    人設定之最高限額抵押權已轉讓與王懷南，該存證信函經寄
    送至桃園縣龜山鄉長庚醫護社區 314號，由社區駐警室收受
    ，而上開存證信函業經社區駐警室轉交予上訴人之子丙○○
    簽收等情，已如前述。雖上訴人主張其設籍台北市而非上址
    ，惟戶籍登記僅為行政機關管理之方便，自不得作為其實際
    居住處所之唯一認定標準，況上訴人於本件起訴狀內亦記載
    其住居所為「桃園縣龜山鄉長庚醫護社區 314號」，益徵上
    址為上訴人實際之住居所無訛。按丙○○為上訴人之子，關
    係匪淺，衡之常情，其收受上開信函，當無不予轉告之理。
    雖證人丙○○證稱其收受上開信函後，並未告知上訴人云云
    ，顯有違常情，不足為憑。上訴人既知悉上開債權及抵押權
    轉讓之事實，卻從未提出異議，足以證明其已同意由乙○○
    辦理抵押權設定事宜。
(4)、被上訴人於85年 3月15日至第一商業銀行永和分行以綠色企
    業有限公司負責人身分辦理開戶事宜，而其又於85年 7月10
    日及同年 8月10日以綠色企業有限公司負責人名義為乙○○
    上開債務簽發支付利息之支票 2紙，均有如前述，上訴人既
    係富翔公司之股東，嗣又有簽發支票支付利息之行為，即足
    以證明上訴人實質上亦有參與股權轉讓乙節，是其提供系爭
    土地設定最高限額抵押權予被上訴人，亦合情理。
(5)、上訴人雖主張：系爭土地為伊與兄弟姊妹等所共有，並由全
    體共有人立有共有土地處分協議書，伊不得擅自處分，自不
    可能於系爭土地為抵押權之設定云云。經查依上訴人與系爭
    土地其他共有人所立協議書固約定必須得多數所有權人洽議
    同意後才能處分，此有該協議書附卷可稽（本院重上卷第64
    頁─第66頁）。惟按「各共有人，得自由處分其應有部分」
    、「共有之房地，如非基於公同共有關係而共有，則各共有
    人自得就應有部分設定抵押權。」、「而共有人原得自由處
    分其應有部分，共有人縱為相反之約定，對第 3人仍不生效
    力」。民法第819條第1項定有明文、大法官著有釋字第 141
    號解釋及最高法院著有33年上字第3768號判例可資參照。依
    上所述，上訴人自得將其應有部分設定予被上訴人，縱上訴
    人與其他共有人約定不得分別處分，對被上訴人亦不生效力
    ，是上訴人以此主張其不可能設定系爭抵押權予被上訴人云
    云，顯非可採。
(6)、上訴人又主張伊僅將系爭土地所有權狀及印鑑章交予乙○○
    保管，係乙○○利用伊不知情之情況下，自行設定系爭最高
    限額抵押權云云。惟查抵押權設定所需相關文件，不僅須義
    務人即擔保物提供人及債務人蓋章，且依土地登記規則第34
    條規定：申請登記，除本規則另有規定外，應提出左列文件
    ：一、登記申請書。…三、已登記者，其所有權狀或他項權
    利證明書。四、申請人身分證明。同法第40條規定，申請登
    記，除有左列情形之一者外，應提出登記義務人之印鑑證明
    。可知設定最高限額抵押權登記須由上訴人提出土地所有權
    狀、身分證明及印鑑證明等文件，地政機關始能受理。上訴
    人雖將土地所有權狀及印鑑章交予乙○○保管，乙○○仍不
    得據此辦理抵押權設定登記，其仍須向上訴人索取身分證明
    及印鑑證明方得為之，而身分證明、印鑑證明均為重要之文
    件，乙○○向上訴人索取時，上訴人豈能不予以詳加探究其
    目的，是上訴人交予身分證明、印鑑證明時必然知悉其用途
    ，此足以認定上訴人已同意由乙○○持該等證件辦理系爭抵
    押權之設定登記。是上訴人上開主張，顯屬無據，自無可取
    。
(7)、至乙○○雖向偵查機關自首其偽造本票、抵押權設定契約書
    、同意書並持向地政機關辦理抵押權設定登記等事實，其亦
    經法院判處罪刑確定在案，固有刑事判決書在卷可稽（本院
    重上卷第61頁），然乙○○自首之事實與實情仍有不符之處
    ，況其不無可能以自首承擔刑責之方式冀圖免除其家人遭民
    事求償之責，尚難以其自首之事實即認系爭抵押權設定係乙
    ○○個人行為。
(8)、綜上，本件上訴人確有同意由乙○○以其名義設定系爭抵押
    權登記，該抵押權之設定登記自屬有效。是上訴人之主張，
    應屬無據，委無可取。
六、綜上所述，上訴人主張，為不足採，被上訴人抗辯，尚屬可
    信。是上訴人執此主張確認系爭抵押權及其所擔保之債權不
    存在，並求為塗銷抵押權登記云云，自屬無據。從而，其請
    求確認被上訴人對上訴人所有系爭土地所設定1,500萬元 之
    最高限額抵押權；及所擔保之債權均不存在，均為無理由，
    不應准許。原審為上訴人敗訴之判決，理由雖有不同，惟結
    論並無二致，仍應予維持。上訴意旨指摘原判決不當，求予
    廢棄改判，為無理由，應予駁回。上訴人追加塗銷抵押權登
    記之訴，亦為無理由，亦應予駁回。
七、本件事證已臻明確，兩造其餘攻擊防禦方法，經審酌與判決
    結果不生影響，不再一一論述，併此敘明。
據上論結，本件上訴及追加之訴均為無理由，依民事訴訟法第44
9條第1項、第78條，判決如主文。
中    華    民    國    95    年    4     月    18    日
                  民事第十五庭審判長法  官  黃騰耀
                                    法  官  許文章
                                    法  官  黃國永
正本係照原本作成。
如不服本判決，應於收受送達後20日內向本院提出上訴書狀，其
未表明上訴理由者，應於提出上訴後20日內向本院補提理由書狀
（均須按他造當事人之人數附繕本）上訴時應提出委任律師或具
有律師資格之人之委任狀；委任有律師資格者，另應附具律師資
格證書及釋明委任人與受任人有民事訴訟法第466條之一第一項
但書或第二項（詳附註）所定關係之釋明文書影本。
中    華    民    國    95    年    4     月    20    日
                                    書記官  葉國乾
附註：
民事訴訟法第四百六十六條之一（第一項、第二項）：
對於第二審判決上訴，上訴人應委任律師為訴訟代理人。但上訴
人或其他法定代理人具有律師資格者，不在此限。
上訴人之配偶、三親等內之血親、二親等內之姻親，或上訴人為
法人、中央或地方機關時，其所屬專任人員具有律師資格並經法
院認為適當者，亦得為第三審訴訟代理人。


司法院資訊處製作；財團法人民間司法改革基金會備份。
